臺灣士林地方法院民事簡易判決
111年度士簡字第808號
原      告  谷方  


訴訟代理人  廖晏崧律師
            黃品喆律師
被      告  洪金蓮

訴訟代理人  莊守禮律師
上列當事人間請求確認本票債權不存在事件，本院於民國111年1
0月27日言詞辯論終結，並判決如下：
    主  文
確認被告持有附表編號2所示本票，對於原告本票債權不存在。
原告其餘之訴駁回。
訴訟費用新臺幣陸萬肆仟壹佰陸拾貳元，由被告負擔新臺幣貳萬
陸仟壹佰肆拾捌元，餘由原告負擔。 
    事實及理由要領
一、按確認法律關係之訴，非原告有即受確認判決之法律上利益
    者，不得提起之，民事訴訟法第247條第1項前段定有明文。
    所謂即受確認判決之法律上利益，係指法律關係之存否不明
    確，原告主觀上認其在法律上之地位有不安之狀態存在，且
    此種不安之狀態，能以確認判決將之除去者而言，最高法院
    109年度台上字第633號判決意旨同此見解。本件被告持有如
    附表所示本票2張（附表編號1、2之本票，下分別略稱系爭
    本票1、系爭本票2），向本院聲請強制執行，經本院以111
    年度司票字第4283號裁定（下稱系爭裁定）准予強制執行等
    情，業經調取本院111年度司票字第4283號全卷核閱無訛。
    系爭本票既由被告執有，且行使票據權利，而原告否認被告
    權利，顯見兩造已就系爭本票債權存否發生爭執，如不訴請
    確認，原告在私法上之地位將有受侵害之危險，且此項危險
    得以對於被告之確認判決除去，即可認原告有受確認判決之
    法律上利益，自得提起本件訴訟。
二、原告起訴主張：原告與訴外人石啟明共同進行宜蘭三星鄉之
    土地開發，而有資金需求，遂以個人名義向被告借款，並簽
    發系爭本票作為擔保，並由石啟明背書，然被告並未將借款
    交付原告，則雙方並未成立消費借貸關係，系爭本票之債權
    自不存在，被告應就借款之交付負舉證之責，惟被告所提出
    取款及匯款說明書所示之匯款對象分別為台灣燎原照明科技
    股份有限公司（下稱燎原公司）、寶皇國際地產有限公司（
    下稱寶皇公司），並非原告，無法以此證明兩造間存有消費
    借貸關係等語，並聲明：確認被告所持有之系爭本票，對原
    告本票債權不存在。
三、被告答辯略以：
　㈠原告與石啟明債權債務關係異常複雜，據被告所悉本件票據
    關係之起因為石啟明持有原告所簽發之支票，並將該支票貼
    現換現金，俟該支票快到期，原告無法兌現該支票，為維持
    票據信用，故由原告再簽發到期日較後之支票，再經石啟明
    介紹向他債權人借款，以此兌現最初的支票，不知更換幾個
    債權人後，支票最後落於被告之手，在原告與石啟明之上述
    操作模式下，被告取得原告以其經營之燎原公司所簽發到期
    日分別為民國111年3月9日、111年3月31日，票載金額分別
    為新臺幣（下同）260萬元、378萬元之支票（下稱系爭支票
    ），並經被告要求，由石啟明背書其上，之後原告分別將25
    0萬元、300萬元，依原告指示匯入原告所經營之燎原公司與
    石啟明所經營之寶皇公司帳戶中；後因原告發覺系爭支票無
    法兌現，遂與被告商議，以系爭本票作為上揭債務之擔保，
    被告則將系爭支票交還原告，被告則要求系爭本票需有石啟
    明背書，之後，雙方達成換票協議，被告先將系爭支票中26
    0萬元部分支票交還原告，然原告仍未清償債務，被告遂保
    留系爭支票中面額378萬元之支票，並持系爭本票聲請本票
    裁定。
　㈡本件原告起訴時，主張系爭本票係為擔保石啟明對被告之借
    款，因無法提出相關證據，遂變更陳述為被告未交付款項，
    以達轉換舉證責任之目的，原告前後矛盾之主張，誠屬可議
    ；又原告若不承認兩造間之借貸關係，豈有在系爭支票跳票
    後，又以個人名義簽發系爭本票之理。
　㈢聲明：請求駁回原告之訴。　　
四、法院得心證的理由：系爭本票1及系爭本票2均為原告所簽發
    ，簽發之原因事實為消費借貸，嗣被告持以向本院聲請強制
    執行，經本院以系爭裁定准予強制執行等情，此為兩造所不
    爭執，堪信為真實。然原告主張系爭本票1及系爭本票2原因
    關係之借款，被告並未交付原告等節，則為被告所否認，本
    院認定如下：
　㈠按當事人主張有利於己之事實者，就其事實有舉證之責任，
    民事訴訟法第277條前段定有明文。又按按票據乃文義證券
    及無因證券，票據上之權利義務悉依票上所載文義定之，與
    其基礎之原因關係各自獨立，票據上權利之行使不以其原因
    關係存在為前提。執票人行使票據上權利時，就其基礎之原
    因關係確係有效存在不負舉證責任。且若票據債務人以自己
    與執票人間所存抗辯之事由對抗執票人，依票據法第13條規
    定觀之尚非法所不許，而應先由票據債務人就該抗辯事由之
    基礎原因關係負舉證之責任。惟當票據基礎之原因關係確立
    後，法院就此項原因關係進行實體審理時，當事人於該原因
    關係是否有效成立或已否消滅等事項有所爭執，即應適用各
    該法律關係之舉證責任分配原則。又金錢借貸屬要物契約，
    因金錢之交付而生效力，此應由貸與人就交付金錢之事實負
    舉證責任。故倘執票人主張票據係發票人向其借款而簽發交
    付，發票人抗辯其未收受借款，則就借款已交付之事實，應
    由執票人負舉證責任，最高法院111年度台簡上字第15號判
    決意旨同此見解。就系爭本票1及系爭本票2之簽發原因，兩
    造既不爭執係消費借貸（見本院卷第65-66頁），依前說明
    ，就消費貸款交付金錢之事實，自應由被告負舉證之責。
　㈡系爭本票1部分：就此本票，被告業已提出其於111年2月10日
    ，以自身帳戶匯款250萬元至燎原公司銀行帳戶之取款憑條
    及匯款單影本、系爭支票中面額260萬元之支票影本（票號
    碼CB0000000號、發票日111年3月9日、發票人燎原公司，已
    於111年3月9日因存款不足而遭退票）為證（見本院卷第69
    、53頁），並經本院當庭核對前述取款憑條及匯款單原本與
    影本相符後發還（見本院卷第67頁），燎原公司與原告於法
    律上雖非不同權利義務主體，然原告確為燎原公司負責人，
    有公司登記資料在卷可查，且為兩造所不爭執（見本院卷第
    83頁），衡以基於帳戶使用之方便，而請貸與人逕行匯款至
    借用人經營之公司帳戶，實非無可能，本院考量前述匯款日
    期、系爭支票之發票日、系爭本票之到期日分別為111年2月
    10日、111年3月9日及111年3月9日，時間順序上確能與被告
    所述借款之情節互核一致，雖匯款之250萬元與系爭本票1之
    260萬元金額略有差異，然兩造間既為民間私人借貸，則就
    借貸約定有利息，以致系爭本票1面額略高於匯款金額，實
    合於常情，應認被告所主張前述111年2月10日匯款即係系爭
    本票1之借款乙節，以為相當之舉證，反觀原告就其主張並
    未提出任何反證以資證明，應認原告請求確認被告所持有之
    系爭本票1，對原告本票債權不存在云云，為無理由，應予
    駁回。
　㈢系爭本票2部分：就此本票，被告固提出其於111年2月14日以
    自身帳戶匯款300萬元至寶皇公司銀行帳戶之取款憑條及匯
    款單影本、系爭支票中面額378萬元之支票應本（票號碼CB0
    000000號、發票日111年3月31日、發票人燎原公司，已於11
    1年4月26日因存款不足而遭退票）為證（見本院卷第55、69
    頁），然查寶皇公司負責人為石啟明而非被告，有公司登記
    資料在卷可查，則該匯款單可否用以證明係系爭本票2之借
    款交付，即非無疑，仍應與其他事證相符核對以資認定，本
    院衡以：
　1.依被告所述情節，石啟明僅係介紹原告借款之人，實際借款
    人仍係原告，則何以借款竟逕行匯付介紹人經營之公司，被
    告並未就此為舉證。
　2.石啟明雖同為系爭支票中面額378萬元之支票及系爭本票2之
    背書人（見本院卷第55及本院111年度司票字第4283號卷【
    該卷未編頁碼】），然石啟明之所以背書，顯有可能係介紹
    人為取信出借人，故同於票據上背書作為擔保，而與本件其
    餘事證核對，仍無法得出前述匯款至寶皇公司帳戶係系爭本
    票2之借款交付之結論。
　3.系爭本票1之到期日與前述250萬元匯款之匯款日相距1個月
    ，可知兩造係約定借貸本金250萬元、借款期間為1個月、此
    段期間之利息為10萬元，然對照系爭本票2之情形，系爭本
    票2之到期日與前述匯款300萬元之匯款日期相差1個半月，
    票據面額與匯款金額相差竟高達78萬元，則該筆300萬元匯
    款是否為系爭本票2借款之交付，更非無疑。
　4.本件原告起訴時，固主張系爭本票1、系爭本票2均為原告簽
    發作為石啟明向被告借款之擔保，嗣本院多次通知石啟明到
    庭作證，石啟明均無正當理由未到庭（原告業已捨棄調查）
    ，原告始變更說法如前述所示，前後說法大相逕庭，原非
    無啟人疑竇之處，然被告亦稱原告與石啟明之債權債務關係
    異常複雜，則原告訴訟代理人於訴訟之初，未能就原因事實
    為確切之了解，致訴訟前後陳述並非一致，實非無可能，況
    被告應就本件借款之交付負舉證之責，業如前述，此舉證責
    任不因原告前後陳述不一而有所改變。
　5.依上所述，本院認被告就系爭本票2之借款交付，未能為充
    足之舉證，應認原告訴請確認被告持有系爭本票2對於原告
    本票債權不存在，為有理由，應予准許。
　㈢綜上，原告訴請確認被告持有系爭本票2對於原告本票債權不
    存在，因原告為能舉證借款之交付，應認原告主張為有理由
    ，應予准許，然原告另訴請確認被告持有系爭本票1對於原
    告本票債權不存在，因被告業已舉證借款之交付，應認原告
    主張為無理由，應予駁回。
五、本件判決基礎已臻明確，兩造其餘攻擊防禦方法及訴訟資料
    經本院審酌後，核與判決不生影響，無一一論述之必要。
七、訴訟費用負擔之依據：民事訴訟法第79條。依職權確定訴訟
    費用額為6萬4,162元（第一審裁判費），其中2萬6,148元由
    被告負擔，餘由原告負擔。
中    華    民    國   111    年    11    月    10    日
                  士林簡易庭法  官  陳紹瑜 
以上正本係照原本作成。
如不服本判決，應於判決送達後20日內，向本院提出上訴狀並應
記載上訴理由，如於本判決宣示後送達前提起上訴者，應於判決
送達後20日內補提上訴理由書（須附繕本）。
中    華    民    國   111    年    11    月    10    日
                            書記官  詹禾翊
附表　　　　　　　　　　　　　　
編號 發票人 票面金額（新臺幣） 到期日 發票日 票據號碼 1 谷方 260萬元 111年3月9日 111年1月20日 CH0000000 2 谷方 378萬元 111年3月31日 111年2月28日 CH0000000